【裁判字號】    99,交聲,790
【裁判日期】    990630
【裁判案由】    違反道路交通管理處罰條例聲明異議
【裁判全文】
臺灣桃園地方法院刑事交通事件裁定     99年度交聲字第790號
原處分機關  交通部公路總局新竹區監理所桃園監理站
異  議  人
即受處分人  甲○○
上列受處分人因違反道路交通管理處罰條例案件，對於交通部公
路總局新竹區監理所桃園監理站民國99年4 月26日所為之桃監裁
罰字第裁52-DB0000000號違反道路交通管理事件裁決書，聲明異
議，本院裁定如下：
    主  文
原處分撤銷。
甲○○汽車駕駛人，駕駛自用小客車經測試檢定酒精濃度超過規
定標準，處吊扣小型車普通駕駛執照拾貳個月，並施以道路交通
安全講習。
第一項關於原處分罰鍰撤銷部分，應由原處分機關俟甲○○公共
危險罪之刑事程序裁判確定後，另為適法之處分。
    理  由
一、原處分意旨略以：異議人即受處分人甲○○於民國98年4 月
    24日凌晨0 時49分許，酒後駕駛車號DP-1267 號自用小客貨
    車上路，在桃園縣大園鄉○○路與成功路口，為桃園縣政府
    警察局大園分局員警攔查，測得其呼氣酒精濃度達每公升
    0.91毫克，違反道路交通管理處罰條例第35條第1 項第1 款
    規定，乃掣發桃警局交字第DB0000000 號舉發違反道路交通
    管理事件通知單予以舉發，經原處分機關於99年4 月26日依
    上開規定，以桃監裁字第裁52-DB0000000號違反道路交通管
    理事件裁決書，認受處分人涉有「汽車駕駛人酒精濃度超過
    規定標準（055 以上）」之違規行為，裁處罰鍰新臺幣（下
    同）49,500元，吊扣駕駛執照12個月，施以道安講習之處分
    在案，此有上開裁決書在卷可稽。
二、本件異議意旨略以：異議人對於本件違規行為並不爭執，惟
    異議人是駕駛自用一般小客車違規，應吊扣自小客車駕照即
    可，現因此而無法於監理站換發聯結車駕照，致不能開車，
    為此聲明異議等語。
三、按汽車駕駛人飲用酒類或其他類似物後，其吐氣所含酒精濃
    度超過每公升0.25毫克，不得駕車；駕駛汽車經測試檢定酒
    精濃度超過標準，處汽車駕駛人罰鍰15,000元以上60,000元
    以下，並當場移置保管該汽車及吊扣駕駛執照1年 ，道路交
    通安全規則第114 條第2 款、道路交通管理處罰條例第35條
    第1 項第1 款分別定有明文。又汽車駕駛人有本條例第35條
    第1 項之情形者，應接受道路交通安全講習，同條例第24條
    第1 項第2 款亦定有明文。
四、經查：
  (一)異議人如原處分意旨所記載之酒後駕車之情，為異議人所不
    爭執，且有上開裁決書在卷足憑，堪認異議人確有前揭酒後
    駕車之違規事實。
  (二)按道路交通管理處罰條例第35條第1 項僅規定「吊扣其駕駛
    執照1 年」，並未明定其駕駛執照之種類，則有關吊扣、吊
    銷駕駛執照處分效力與執行方式之法令依據，當係依據道路
    交通管理處罰條例第68條規定，而該條業於94年12月14日修
    正公布，並自95年3 月1 日施行。修正前之道路交通管理處
    罰條例第68條原規定：「汽車駕駛人，因違反本條例及道路
    交通安全規則之規定，受吊扣或吊銷駕駛執照處分時，吊扣
    或吊銷其持有各級車類之駕駛執照」，其立法意旨在於違規
    行為對道路交通秩序之維持及道路交通安全已生較大之影響
    ，故規定吊扣或吊銷其持有各級車類之駕駛執照，以限制其
    繼續駕車行駛道路之權利，其係屬駕駛行為之限制，並不因
    所持駕駛執照種類不同而有所差異。惟因考量原條文將違法
    或違規駕駛人所持有各級車類之駕駛執照一併吊銷或吊扣，
    失之過酷，對於人民工作與生活影響過鉅，有違比例原則，
    經與交通部協商後，乃將其中「受吊扣處分者，吊扣其持有
    各級車類之駕駛執照」部分之規定刪除，則修正後道路交通
    管理處罰條例第68條之規定，既已刪除「吊扣」等字，而僅
    餘「吊銷」等字，依「明示其一，排除其他」之法理，該條
    應係明示排除「吊扣駕駛執照處分時，吊扣其持有各級車類
    之駕駛執照」之規定，而僅餘「吊銷駕駛執照處分時，始吊
    銷其持有各級車類之駕駛執照」之規定，而限縮修正前條文
    之適用範圍。循此以觀，駕駛人違反道路交通管理處罰條例
    第35條第1 項第1 款之規定而受吊扣駕駛執照處分時，依修
    正後同法第68條規定並參照其修正意旨，應僅得吊扣違規或
    違法當時駕駛車類之駕駛執照，否則將造成同一違規或違法
    行為，因受處分人持有駕駛執照種類之不同，而異其處分之
    結果。故領有職業大貨車駕駛執照，其駕駛自用小客車違反
    交通法令，依法所受之處分應為限制其駕駛小型車之權利，
    而非限制其駕駛大貨車之權利（臺灣高等法院暨所屬法院97
    年法律座談會刑事類提案第40號討論暨審查意見、98年法律
    座談會刑事類提案第23號討論暨審查意見參照）。準此，揆
    諸前揭說明，行為人有道路交通管理處罰條例第35條第1 項
    第1 款所規定之違規行為，須吊扣駕駛執照時，應僅能吊扣
    行為人違法或違規當時駕駛車輛所憑之駕駛執照，不得再吊
    扣行為人所持有、與駕駛違規車輛無關之其他各級車類駕駛
    執照至明。
  (三)異議人現僅持有職業聯結車駕駛執照，有桃園監理站汽車駕
    駛人螢幕列印及汽車駕駛人經歷證明書各1 紙在卷可稽，而
    依前揭說明，異議人因飲用酒類後駕駛自用小客車，且經酒
    精檢測呼氣值達每公升0.91毫克之情形，揆諸前開修法經過
    及說明，異議人違規當時既係駕駛自用小客貨車，依法僅得
    吊扣異議人所持有之普通小型車駕駛執照，不能逕行吊扣異
    議人所持有之職業聯結車駕駛執照，此舉顯與修正後道路交
    通管理處罰條例第68條之規定未合，違反憲法平等原則及比
    例原則，且剝奪異議人駕駛聯結車之權利，對異議人受憲法
    保障之工作權及生存權造成極大損害。顯與行政程序法第7
    條第3 款所揭示之比例原則有違，復與前揭道路交通管理處
    罰條例第68條之修法意旨亦不相符合。
五、綜上所述，異議人確實有前揭酒後駕車之違規行為，然原處
    分機關未審酌「吊扣駕駛執照12個月」之規範目的，在異議
    人未領有普通小型車駕駛執照之情況下，原處分竟吊扣異議
    人職業聯結車職業駕駛執照12個月，於法不合，從而，異議
    人之異議為有理由；且因本件為一交通違規行為，裁處罰鍰
    、吊扣駕照與道路安全講習尚無從區分，異議人雖未就罰鍰
    及道路交通安全講習部分聲明異議，本院仍應依法併予審究
    ；又原處分裁處罰鍰49,500元部分，應俟刑事程序裁判確定
    後，如仍有須裁罰情形，原處分機關始得加以裁罰，不得先
    行裁罰，否則將抵觸「一事不二罰」及「先刑罰後行政罰」
    之原則。查異議人酒精濃度超過規定標準（0.55以上），業
    經本院以99年度壢交簡字第1619號審理中，有被告臺灣高等
    法院全國前案簡列表在卷可稽。原處分機關認異議人違規行
    為明確，處施以道安講習部分，固屬有據，但處罰鍰及吊扣
    職業連結車駕駛執照12個月部分，無可維持，故本院爰將原
    處分撤銷，自為裁罰如主文第2 項所示，以期適法。又原處
    分罰鍰撤銷部分，原處分機關本於職權與依法行政原則，自
    當等候刑事裁判之結果，於異議人仍有應受罰鍰之情形時，
    另為適法之處分，此乃行政權之當然本質，法院本無須另作
    諭知；惟為避免原處分機關誤解本裁定之意旨，特於主文第
    3 項揭明，庶幾原處分機關遵循。
據上論斷，應依道路交通管理處罰條例第87條第2 項，道路交通
案件處理辦法第20條前段，裁定如主文。
中    華    民    國    99    年    6     月    30    日
                  交通法庭法  官  毛松廷
以上正本證明與原本無異。
如不服本裁定，應於裁定送達後5 日內向本院提出抗告狀。
                          書記官  何伊羚
中    華    民    國    99    年    7     月    6     日

司法院資訊處製作；財團法人民間司法改革基金會備份。
